【裁判字號】    95,重上更(三),56
【裁判日期】    951113
【裁判案由】    偽造文書等
【裁判全文】
臺灣高等法院臺中分院刑事判決    95年度重上更(三)字第56號
上  訴  人  臺灣彰化地方法院檢察署檢察官
上  訴  人
即  被  告  丙○○
選任辯護人  王忠沂  律師
上列上訴人等因被告偽造文書等案件，不服臺灣彰化地方法院86
年度訴字第1192號中華民國87年12月8日第一審判決 （起訴案號
：臺灣彰化地方法院檢察署86年度偵字第3359號），提起上訴，
經判決後，由最高法院第三次發回更審，本院判決如下：
    主  文
原判決撤銷。
丙○○無罪。
    理  由
一、公訴意旨略以：上訴人即被告（下稱被告）丙○○為告訴人
    戊○○之兄長，渠等父親張不偏於民國（以下同）七十八年
    十二月三十日死亡，遺留有如附表所示坐落於彰化縣埔心鄉
    ○○段之土地十五筆，應由張不偏之七位子女共同繼承，詎
    被告意圖為自己不法之利益，於七十九年二、三月間，偽稱
    要辦理繼承，向戊○○騙取印章、印鑑證明，偽造不實之遺
    產分割契約書，內容略謂張不偏所遺留之前開土地全數由男
    性繼承人繼承，而戊○○、丁○○、張寶丹及張秋宋四人共
    同分得現金新台幣（下同）八萬元云云，足生損害於戊○○
    等人，並於七十九年五月廿九日委託代書即共同被告張春鑫
    （業經檢察官處分不起訴確定在案）持向彰化縣溪湖地政事
    務所辦理遺產分割登記，致使該管地政事務所承辦人員不查
    ，依偽造之分割契約書將張不偏所遺留之土地全歸男性繼承
    人繼承，而戊○○等四人於土地毫無所得，亦足生損害於戊○○等人。因認被告涉有刑法第二百十六條、第二百十條之
    行使偽造私文書、同法第二百十四條之使公務員登載不實及
    同法第三百三十九條第二項之詐欺得利等罪嫌云云。
二、按犯罪事實應依證據認定之，無證據不得認定犯罪事實，又
    不能證明被告犯罪者，應諭知無罪之判決，刑事訴訟法第一
    百五十四條第二項及第三百零一條第一項分別定有明文。次
    按刑事訴訟法上所謂認定犯罪事實之證據，係指足以認定被
    告確有犯罪行為之積極證據而言；如未能發現相當證據或證
    據不足以證明，自不能以推測或擬制之方法，以為裁判基礎
    （最高法院二十九年上字第三一○五號、四十年台上字第八
    十六號判例參照）。又檢察官就被告犯罪事實，應負舉證責
    任，並指出證明之方法，刑事訴訟法第一百六十一條第一項
    定有明文。因此，檢察官對於起訴之犯罪事實，應負提出證
    據及說服之實質舉證責任。倘其所提出之證據，不足為被告
    有罪之積極證明，或其指出證明之方法，無從說服法院以形
    成被告有罪之心證，基於無罪推定之原則，自應為被告無罪
    判決之諭知（最高法院九十二年台上字第一二八號判例參照
    ）。
三、查本件公訴人認被告丙○○涉犯上開行使偽造私文書等罪嫌
    ，無非係以告訴人戊○○之指訴，及證人丁○○證稱：「我
    父親死後沒多久，我大哥（即被告）打電話叫我寄印鑑證明
    要辦繼承，沒有說要如何辦理繼承之事」等語，且觀繼承分
    配表，被害人張不偏之遺產大部分歸被告繼承，確有不公之
    處等情，為其論據。訊據被告雖坦承於七十九年二、三月間
    ，有向告訴人戊○○及證人丁○○拿取印章、印鑑證明書，
    委託代書張春鑫製作遺產分割契約書，並持向彰化縣溪湖地
    政事務所辦理遺產分割登記等事實不諱，惟矢口否認有上開
    行使偽造私文書等犯行，辯稱：伊父親張不偏於七十八年十
    二月三十日死亡後，每次「做七」時，伊均有問過弟妹，大
    家都同意「男的分不動產，女的分現金」，所以才會交印章
    、印鑑證明書交給伊去辦理遺產分割登記。至當時所以會大
    部分土地登記在伊之名下，其中如附表編號1、2部分，係因
    伊代償三弟張結在之債務，經伊父親張不偏指定該部分歸屬
    於伊；如附表編號3、4部分，係因與他人交換耕作，須將所
    有權返還登記與他人；如附表編號 5、6、7、8、9部分，係
    因兄弟欠債逃避執行而將繼承土地借名登記於伊名下，伊須
    將持分歸還於他人；如附表編號11部分，係因債務及寄名關
    係，須將持分過戶與他人。伊實際繼承分得之土地僅有霖鳳
    段一四六號九十二點一平方公尺而已。至張秋宋部分係因其
    做生意失敗，土地要寄放在伊這邊，所以他的部分才僅分現
    金云云。經查：
（一）證人即被告之胞弟張江龍於偵查時證稱：「兄弟姐妹均說
      好那裡給誰，那裡給誰，當時姐妹（即戊○○、丁○○二
      人）都說我們兄弟分就好」等語（見偵查卷第二六頁反面
      ）。於原審調查時證稱：「我父親張不偏死亡後，『做七
      』時有協議如何繼承遺產，協議交由大哥（即被告）去處
      理，當時我姊妹（指戊○○、丁○○）在屋外，我問她們
      說妳們不進去分財產﹖她們說你們『決意』就好。」等語
      （見原審卷第七二頁）。又於本院前審審理時證稱：「（
      告訴人有無說放棄繼承）沒有這樣說，她們說是土地部分
      我們兄弟去分就好」、「我父親過世後所留之不動產，是
      陸陸續續利用『做七』時，好幾次才談成的。有一次『做
      七』時在我父親房間，戊○○、丁○○也在場，她們二人
      說女孩子嫁出去了，不分財產，當時應還有別人在，是何
      人我忘了。之後另有一次『做七』時，幾個兄弟在客廳談
      財產分配之事，戊○○、丁○○在院子裡，我問她們二人
      為何不去分財產，她們二人說『你們兄弟決定就好』，當
      時客廳裡除了我外，還有丙○○、張三財、張秋宋等人」
      各等語（見本院上訴卷第六四頁、本院更一卷第三五頁）
      。復於本院前審交互詰問時結證稱：「是我親自問她們（
      指戊○○、丁○○），她們說我們兄弟分就好。」、「做
      七不是所有的人都會到，是陸陸續續談的，正式達成協議
      的日期我不記得，是在家裡客廳達成協議的。」、「（達
      成協議時哪些人在場？）我大哥（指被告）、三哥張三財
      、我、我五弟張秋宋、證人張騏然等人。」等語（見本院
      更二卷第一一四頁至第一一五頁）。
（二）證人即被告之胞弟張三財於偵查時證稱：「我父親逝世時
      ，在『做七』時，我大哥（即被告）有提到分遺產事，有
      問她們姊妹（指戊○○、丁○○），她們說沒意見，所以
      就由大哥全權處理」等語（見偵查卷第三三頁），於本院
      前審審理時結證稱：「當初『做七』時，我有問戊○○、
      丁○○，她們說你們兄弟去分就好，沒有講到是否放棄繼
      承」、「我父親過世『做七』時，被告有提到分割遺產之
      事。至被告有無問過告訴人，我不知道，但我有問過告訴
      人戊○○，告訴人戊○○說她們不分遺產，你們兄弟去分
      就好。分割遺產之事都是我大哥即被告在處理」各等語（
      見本院更一卷第三五頁、本院更二卷第一○八頁至第一○
      九頁）。
（三）證人張騏然（即張玉峰）於本院前審審理時結證稱：「我
      祖父過世『做七』時，我有在場，當日在場之人有叔、伯
      、姑姑（張三財、張結在、丙○○、戊○○、丁○○），
      當時被告丙○○有問戊○○對財產分配有何意見？我姑姑
      戊○○回答說她已出嫁，他們兄弟（指被告兄弟）分就好
      ，你們兄弟如何分，她們沒有意見」、「我祖父過世『做
      七』時，我有在場，被告有問戊○○對遺產有何意見？戊○○說她已經嫁出去了，你們兄弟分就好，當時在場之人
      有我伯父、叔叔等人。每此『做七』時，戊○○、丁○○
      幾乎都有回去。他們陸續談了幾次，我至少參加三次，最
      後一次在『做七』結束前有達成協議」等語（見本院上訴
      卷第一五八頁、本院更二卷第一一六頁至第一一八頁）。
（四）證人即被告之侄子張春祥於偵查時證稱：「我和張玉峰是
      兄弟，我父親排行老二，但已逝世。我們知道當時如何辦
      理繼承，我祖父『做七』時，我姑姑也在場，我伯父（即
      被告）說我們兄弟已經繼承我父親的財產，他說下一次『
      做七』時，大家再拿印鑑回去。我當時已成年，知道如何
      繼承」等語（見偵查卷第二七頁）。復於本院前審調查時
      證稱：「我有聽叔叔、伯伯說，他們有問過戊○○、丁○○，她們二人說男孩子（即指被告等之男性繼承人）去分
      （遺產）就好」等語（見本院上訴卷第六六頁）。又於本
      院更一審審理時證稱：「我是在祖父『做七』時，聽伯父
      丙○○、叔叔張江龍說有問過戊○○、丁○○，她們二人
      （戊○○、丁○○）說男孩子去分就好了。至於當時戊○○、丁○○二人有無在場聽見，我不曉得」等語（見本院
      更一卷第三四頁）。
（五）證人吳瑞春於本院前審審理時證稱：「我公公做完七後，
      因前後均有客廳，被告兄弟六人至後面客廳談分產之事，
      但我未在場沒聽到，當時我與小姑戊○○、丁○○在前廳
      ，我知道兄弟分產之事，就問戊○○、丁○○為何未至後
      廳參與協調分財產之事，她們二人回答說『他們兄弟間談
      好就好了』」等語（見本院上訴卷第一五八頁反面）。
（六）另證人即被告之胞弟張秋宋於原審證稱「（如附表5、6、
      7、9所示部分，是你分得？）是我分得的，登記在丙○○
      名下」（見原審卷第七三頁）。證人張江龍亦證稱：「我
      父親『做七』時，被告有問張結在分財產有什麼意見，張
      結在說他沒什麼立場談，因為之前被告有幫他處理一些債
      務，我父親生前時有說若二筆土地，如果張結在還的話，
      就將土地給他，否則就登記在被告名下」（見本院上訴卷
      第六四頁反面至第六五頁）。張結在於原審亦稱稱：「我
      只有分兩塊土地，當時我欠錢，要付農會的錢，當時我父
      親叫我大哥先幫我付利息，如有錢，我再還」等語（見原
      審卷第七三頁）。參以其他繼承人（告訴人二人除外）對
      於上開遺產分割契約書所載之分配內容，迄今已逾十六年
      ，均未表示異議，益見被告以上開遺產分割契約書所載之
      內容分配被害人張不偏之遺產，應係有所本，並不能以當
      時登記在被告名下之財產較多，即遽行推定被告偽造上開
      遺產分割契約書。
（七）又本件被告係於七十九年四月間即製作上開遺產分割契約
      書，並於同年六月間即委託代書張春鑫持向彰化縣溪湖地
      政事務所辦理遺產分割登記，有遺產分割契約書、土地登
      記申請書及台灣省彰化縣土地登記簿等影本在卷可稽。而
      告訴人戊○○、丁○○二人則係於八十五年十一月二十三
      日，始第一次向鄉鎮調解委員會聲請調解，業據證人即告
      訴人丁○○之配偶乙○○到庭結證在卷（見本院更三卷第
      一○四頁），苟告訴人戊○○、丁○○二人未同意上開遺
      產分割契約書所載之內容分配遺產，何以不立即向鄉鎮調
      解委員會聲請調解或提出告訴？而會遲至八十五年十一月
      二十三日始第一次向鄉鎮調解委員會聲請調解及於八十六
      年四月間始提出本件告訴？參以被繼承人死亡後，其遺產
      由全部繼承人共同繼承，固為民法所明定，惟目前坊間仍
      有不少已出嫁之女子不參與分配其生父母遺產之例，尤以
      鄉下更多，故告訴人戊○○、丁○○二人縱未參與被害人
      張不偏上開遺產之分配，亦與經驗法則並不違背。
（八）綜上所述，足認告訴人戊○○、丁○○二人於被害人張不
      偏死亡後，似有不參與分配被害人張不偏遺產之意思，其
      行為在客觀上已足使被告誤認其二人已默示授權被告製作
      上開遺產分割契約書之意。被告主觀上既認告訴人戊○○
      、丁○○二人有默示授權被告製作上開遺產分割契約書之
      意，則被告憑以製作上開遺產分割契約書，並持向彰化縣
      溪湖地政事務所辦理遺產分割登記，即難認其具有偽造私
      文書、使公務員登載不實及詐欺得利之犯意，核與上開偽
      造私文書、使公務員登載不實及詐欺得利等罪之構成要件
      不合。
（九）至證人張結在於原審雖證稱：「這次財產之繼承，並未經
      大家（指全體繼承人）開會協議」等語。證人張秋宋於原
      審審理亦證稱：「並無全部（繼承人）到齊達成協議，只
      有二、三個而已，當時協議時兩個女的（即戊○○、丁○○）並沒有參加」等語。惟查本件被害人張不偏之上開遺
      產分配係由其子利用為張不偏「做七」時陸續談成，並非
      由其全部子女在一起一次談成，已如前述，而協議分割遺
      產，並不以全體繼承人到場一起協議為要件，苟其協議內
      容經全體繼承人先後同意，不論是明示同意或默示同意，
      均無礙於協議分割遺產之成立，是被告於協議分割上開遺
      產時，縱未經全體繼承人在一起協議，亦不影響該協議分
      割之成立。另證人乙○○於本院審理時雖到庭證稱：「被
      告打電話向告訴人丁○○要印鑑及印鑑證明時，電話是我
      接的，且是我寄給被告的，當時被告是說要辦理共同繼承
      ，是事後調解時被告才改口說嫁出去的女兒，不能分財產
      」等語，但查證人乙○○係告訴人丁○○之配偶，於作證
      時不免有偏頗、附合之詞，故其上開證詞不足為不利於被
      告之認定。均併此敘明。
（十）此外復查無其他確切證據足以證明被告確有偽造私文書、
      使公務員登載不實及詐欺得利等犯行，殊難僅憑告訴人戊○○、丁○○二人之空口指訴，即遽令被告擔負上開偽造
      私文書、使公務員登載不實及詐欺得利等罪責，是被告之
      犯罪並不能證明。
四、原審疏未詳予審究，遽以告訴人戊○○之空口指訴及證人丁○○之上開證詞，即予以論罪科刑，自有違誤。檢察官上訴
    意旨指摘原判決量刑過輕，雖無理由，但被告上訴意旨否認
    犯罪，則非無理由，應由本院將原判決予以撤銷改判，並另
    為無罪之判決。
五、據上論結，應依刑事訴訟法第三百六十九條第一項前段、第
    三百六十四條、第三百零一條第一項，判決如主文。
本案經檢察官甲○○到庭執行職務。
中    華    民    國    95    年    11    月    13    日
              刑事第八庭  審判長法  官  羅  得  村
                                法  官  陳  宏  卿
                                法  官  劉  榮  服
上列正本證明與原本無異。
除檢察官得上訴外，餘不得上訴。
如不服本判決應於收受送達後十日內向本院提出上訴書狀，其未
敘述上訴之理由者並得於提起上訴後十日內向本院補提理由書（
均須按他造當事人之人數附繕本）。
                                書記官  周  巧  屏
中    華    民    國    95    年    11    月    14    日
附表：
┌──┬────────────────────┬───┬─────────┐
│編號│       土      地      標      示       │權  利│分割後歸屬之繼承人│
│    ├──┬───┬──┬───┬──────┤      ├────┬────┤
│    │ 縣 │鄉  鎮○ 段 │地  號│面積（公頃）│持  分│姓    名│持    分│
├──┼──┼───┼──┼───┼──────┼───┼────┼────┤
│ １ │彰化│埔心鄉│霖鳳│十    │○．八八六一│3/8   │丙○○  │3/8     │
├──┼──┼───┼──┼───┼──────┼───┼────┼────┤
│ ２ │彰化│埔心鄉│霖鳳│十一  │○．○一九五│3/8   │丙○○  │3/8     │
├──┼──┼───┼──┼───┼──────┼───┼────┼────┤
│ ３ │彰化│埔心鄉│霖鳳│四一  │○．一八五四│2/4   │丙○○  │2/4     │
├──┼──┼───┼──┼───┼──────┼───┼────┼────┤
│ ４ │彰化│埔心鄉│霖鳳│四三  │○．○五四○│2/4   │丙○○  │2/4     │
├──┼──┼───┼──┼───┼──────┼───┼────┼────┤
│ ５ │彰化│埔心鄉│霖鳳│一三八│○．八○○六│3/40  │丙○○  │3/40    │
├──┼──┼───┼──┼───┼──────┼───┼────┼────┤
│ ６ │彰化│埔心鄉│霖鳳│一三九│○．七五九一│3/40  │丙○○  │3/40    │
├──┼──┼───┼──┼───┼──────┼───┼────┼────┤
│ ７ │彰化│埔心鄉│霖鳳│一四○│○．八八六八│3/40  │丙○○  │3/40    │
├──┼──┼───┼──┼───┼──────┼───┼────┼────┤
│ ８ │彰化│埔心鄉│霖鳳│一五九│○．六六○五│3/40  │丙○○  │3/40    │
├──┼──┼───┼──┼───┼──────┼───┼────┼────┤
│ ９ │彰化│埔心鄉│霖鳳│一六○│○．六七九○│530/  │丙○○  │530/    │
│    │    │      │    │      │            │7070  │        │7070    │
├──┼──┼───┼──┼───┼──────┼───┼────┼────┤
│ １０ │彰化│埔心鄉│霖鳳│九九  │○．三八四六│2/12  │丙○○  │14/120  │
│    │    │      │    │      │            │      │張玉  │1/120   │
│    │    │      │    │      │            │      │張春祥  │1/120   │
│    │    │      │    │      │            │      │張結在  │2/120   │
│    │    │      │    │      │            │      │張江龍  │2/120   │
├──┼──┼───┼──┼───┼──────┼───┼────┼────┤
│  │彰化│埔心鄉│霖鳳│一四六│○．五五二六│2/12  │丙○○  │14/120  │
│    │    │      │    │      │            │      │張玉  │1/120   │
│    │    │      │    │      │            │      │張春祥  │1/120   │
│    │    │      │    │      │            │      │張結在  │2/120   │
│    │    │      │    │      │            │      │張江龍  │2/120   │
├──┼──┼───┼──┼───┼──────┼───┼────┼────┤
│  │彰化│埔心鄉│霖鳳│三五  │○．四四五  │2/4   │張江龍  │2/4     │
├──┼──┼───┼──┼───┼──────┼───┼────┼────┤
│  │彰化│埔心鄉│霖鳳│三六  │○．一五二七│2/4   │張江龍  │2/4     │
├──┼──┼───┼──┼───┼──────┼───┼────┼────┤
│  │彰化│埔心鄉│霖鳳│九七  │○．○○一七│73/167│張江龍  │73/167  │
├──┼──┼───┼──┼───┼──────┼───┼────┼────┤
│  │彰化│埔心鄉│霖鳳│九八  │○．一五六八│73/167│張江龍  │73/167  │
└──┴──┴───┴──┴───┴──────┴───┴────┴────┘
                                                    Ｒ


司法院資訊處製作；財團法人民間司法改革基金會備份。
